臺灣高等法院民事判決
110年度上易字第674號
上  訴  人  合協機械有限公司

法定代理人  宋泇萱  
訴訟代理人  葉佐仁  
被上訴人    國家中山科學研究院

法定代理人  張忠誠  
訴訟代理人  官振忠律師
上列當事人間請求給付違約金事件，上訴人對於中華民國110年4
月30日臺灣桃園地方法院110年度訴字第264號第一審判決提起上
訴，本院於111年1月18日言詞辯論終結，判決如下：
    主      文
原判決關於命上訴人給付逾新臺幣捌拾陸萬柒仟貳佰元本息，及
該部分假執行之宣告，暨訴訟費用之裁判均廢棄。
上開廢棄部分，被上訴人在第一審之訴及假執行之聲請均駁回。
其餘上訴駁回。
第一、二審訴訟費用由被上訴人負擔百分之三十八，餘由上訴人
負擔。
    事實及理由
被上訴人主張：兩造於民國106年12月8日簽訂「淬火爐維修」
  勞務採購契約（契約編號：XR06107P 200PE-CS，下稱系爭契
  約），契約價金新臺幣（下同）526萬8800元，並約定上訴人
  應於107年4月9日前將淬火爐維修完畢，並搬遷及安裝至伊指
  定地點。詎上訴人屆期未能履約，嗣經協商，伊同意上訴人延
  展至107年10月31日交貨，惟上訴人仍應負此期間之違約責任
  。然上訴人屆期後仍未能履約，伊遂於107年11月19日電傳通
  知解除系爭契約，再於109年5月5日以國科物籌字第109000504
  1號函催告上訴人於10日內給付違約金，並於109年5月7日送達
  上訴人。依系爭契約第20條第1款、第2款第2、3目約定，上訴
  人應給付逾期違約金105萬3760元及懲罰性違約金105萬3,760
  元，扣除上訴人前繳納之履約保證金26萬3440元及材料保證金
  45萬元後，尚應給付139萬4080元，爰依上開約定，求為命上
  訴人應給付139萬4080元，及自109年5月18日起至清償日止，
  按週年利率5%計算利息之判決（原審為上訴人敗訴之判決，上
  訴人提起上訴）。
上訴人則以：伊已將淬火爐內部硬體及設備維修完成，淬火爐
  外部土木、水電、瓦斯亦已裝配完畢，另配電系統工程伊係委
  由訴外人吳聰忞負責，並先匯工程款150萬元予吳聰忞，惟吳
  聰忞於配電系統工程完成後，又向伊加倍索取150萬元，伊不
  能接受，吳聰忞即將維修記錄之電腦主機板取走，致一切維修
  記錄喪失，而無法於107年10月31日完成驗收。伊為履約花費
  約630萬元，目前已一無所有，盼被上訴人接受月付3萬元之分
  期付款，直到償畢為止云云，資為抗辯。上訴聲明：㈠原判決
  廢棄；㈡被上訴人在第一審之訴及假執行之聲請均駁回。
兩造於106年12月8日簽訂系爭契約，約定價金526萬8800元，上
  訴人應於107年4月9日前將淬火爐維修完畢並搬遷及安裝至指
  定地點。上訴人於107年4月9日未依約完成交貨安裝。嗣經兩
  造函文多次往返，被上訴人同意上訴人展延交貨日期至107年1
  0月31日，惟逾期違約責任仍依約計罰，上訴人屆期仍未完成
  交貨安裝，被上訴人於107年11月19日通知上訴人解除系爭契
  約，再於109年5月5日函催上訴人於10日內給付違約金並於109
  年5月7日送達之事實，為兩造所不爭執（見本院卷第88至89頁
  ），堪信為真實。
被上訴人請求上訴人依約給付違約金，為上訴人以前開情詞所
  拒。茲就爭點分別論述如下：
㈠上訴人未依約完成交貨安裝，依約逾期違約金為105萬3760元。
1.系爭契約第20條第1款前段約定：「廠商逾期交貨（含文件）
  、逾期完成安裝或教育訓練，均應分別按逾期日數，每日依契
  約價金總額3‰計算逾期違約金。」同條款第2目前段規定：「
  逾期違約金之總額，以契約價金總額之20%為上限」(見原審卷
  第31頁）。可知兩造約定逾期交貨完成安裝，應按逾期日數，
  每日依契約價金總額3‰計算逾期違約金，但逾期違約金之總額
  ，以契約價金總額之20%為上限。
2.系爭契約第7條第1款約定履約期限為107年4月9日（見原審卷
  第16頁），惟上訴人未能如期履約，經兩造函文多次往返（詳
  如附表所示），被上訴人同意上訴人展延交貨期日至107年10
  月31日並仍依約計罰逾期違約金，惟上訴人屆期仍未能完成交
  貨安裝之事實，為兩造所不爭執，已如上所述。被上訴人主
  張：上訴人僅完成地面坑洞溝槽及5mm鐵板固定鋪設、施作控
  制箱及機具本體的外殼，沒有電腦控制器及參數，未維修完畢
  、未安裝測試，淬火爐無法使用等語。上訴人陳稱：伊委由訴
  外人吳聰忞負責配電系統，吳聰忞將電腦主機板取走，淬火爐
  沒有電腦主機板而無法用、無法驗收等語（筆錄見原審卷第13
  0頁，本院卷第83至86頁）。被上訴人107年11月19日0000000
  籌購北字第1070001644號電傳單予上訴人：「…迄今仍有控制
  系統無法正常運轉、氣氛監控系統未安裝，電路圖說與PLC程
  式文件不完整等與契約要求不符，本院仍無法正常使用…」（
  見原審卷第116至117頁），足見上訴人未依契約本旨履行系爭
  契約。上訴人逾期交貨完成安裝，依約應按逾期日數205日（
  即自107年4月9日至同年10月31日之日數)，每日依契約價金總
  額3‰計算逾期違約金為324萬0312元（計算式：5,268,800×3‰ 
  ×205＝3,240,312），惟已逾契約總價20%即105萬3760元（計算
  式：5,268,800×20%=1,053,760），依約以105萬3760元為逾期
  違約金之上限。
㈡系爭契約因可歸責於上訴人之事由而解除，解約違約金為105萬
  3760元。
1.系爭契約第20條第2款終止或解除契約計罰，其第2目約定：「
  因可歸責於廠商之事由而終止或解除全部或部分契約者，廠商
  應按終止或解除契約金額之相同金額計算為『懲罰性違約金』給
  付本院。」第3目約定：「上述二目之懲罰性違約金應分別計
  算，且各以不逾契約價金總額之20%為限。」(見原審卷第31頁
  ）。可知兩造約定因可歸責於上訴人之事由而解除全部契約時
  ，廠商應按解除契約金額之相同金額計算懲罰性違約金給付被
  上訴人，但解約違約金之總額，以契約價金總額之20%為上限
  。
2.上訴人未依契約本旨履行，逾期交貨完成安裝，已如上㈠2.所
  述。被上訴人因上訴人有系爭契約第18條第1款第7目有可歸責
  事由致延誤履約期限情節重大之情事，而於107年11月19日電
  傳通知上訴人解除契約，再於109年5月5日函催上訴人於10日
  內給付違約金，並於同年月7日送達上訴人，已如上所述。上
  訴人委由訴外人吳聰忞負責配電系統，吳聰忞將電腦主機板取
  走，致淬火爐無法用、無法驗收，係因可歸責於上訴人之事由
  ，而經被上訴人解除全部契約，依約上訴人應按解除契約金額
  之相同金額即105萬3760元計算為懲罰性違約金給付被上訴人
  。
3.上訴人曾於開標前之106年11月29日至被上訴人系統製造中心
  查看設備及現場履勘，有會客紀錄影本在卷可稽（見原審卷第
  142頁），可知上訴人於106年12月1日投標時，已清楚了解淬
  火爐狀況，故上訴人抗辯被上訴人未事先告知淬火爐狀況云云
  ，並不足採。系爭契約第2條履約標的第2項約定：「案內標的
  物原產地不得為大陸地區」（見原審卷第14頁），足見上訴人
  於簽約時即已知悉，不得嗣後藉口難以取得大陸地區以外生產
  之貨源而減免其契約責任。系爭契約第7條第1款約定：「廠商
  應於107年4月9日（含）前乙次將採購標的送達交貨地點（含
  搬遷及安裝至被上訴人指定地點）」（見原審卷第16頁），可
  知上訴人於簽約時已知悉履約期限為107年4月9日，上訴人為
  專業廠商，於評估自身履約能力後仍簽約，則其抗辯時間太短
  云云，並不足採。
㈢約定之逾期及解約違約金總額210萬7520元過高，應酌減為158
  萬0640元。
1.當事人得約定債務人於債務不履行時，應支付違約金。惟約定
  之違約金額過高者，法院得減至相當之數額，民法第250條第1
  項、第252條定有明文。當事人約定之違約金是否過高，須依
  一般客觀事實，社會經濟狀況，當事人所受損害情形及債務人
  如能依約履行時，債權人可享受之一切利益為衡量標準。
2.本件因可歸責於上訴人之事由，經被上訴人解除全部契約，然
  上訴人已完成地面坑洞溝槽及5mm鐵板固定鋪設、施作控制箱
  及機具本體的外殼，如上㈠2.所述，上訴人並因此支出288萬55
  00元（不包含押標金、履約保證金），其中支付吳聰忞之金額
  為150萬元，有上訴人提出之支出明細、支票及支票存根、統
  一發票、付款交易證明單、合作備忘錄、協議備忘錄、付款簽
  收簿為證（見本院卷第109至133頁、第179至183頁)，但吳聰
  忞將電腦主機板取走，上訴人未裝配電腦主機板。又上訴人業
  將已裝配部分無償贈與被上訴人（函見原審卷第114、116頁，
  筆錄見本院卷第200頁)。本件原交期為107年4月9日，上訴人
  陸續多次請求被上訴人展延交期至同年10月31日，仍未能完成
  工作，終經被上訴人解除契約；被上訴人因上訴人未依約完成
  淬火爐維修，致無法使用該小型淬火爐，而須使用另一部大型
  淬火爐，長期耗費電力、人力及時間，被上訴人雖主張上訴人
  完成部分對被上訴人而言毫無效用及價值云云，然就上訴人已
  完成及贈與部分，依一般客觀事實，仍有財產價值而得以運用
  。本院認因可歸責於上訴人之事由未依約履行，經被上訴人解
  除契約，依約被上訴人雖可分別請求逾期及解約違約金各為契
  約價金總額之20%，共計為契約價金總額之40%（計算式：20%×
  2=40%），依一般客觀事實，社會經濟狀況，兩造所受損害情
  形及上訴人如能依約履行時被上訴人可享受之一切利益為衡量
  標準，其請求之總和應不得逾契約價金總額之30%，故酌減被
  上訴人可請求之逾期及解約違約金總額為158萬0640元（計算
  式：5,268,800×30%=1,580,640)。至上訴人抗辯一般違約金都
  是3%云云，並未舉證證明，非可採取。
㈣上訴人之履約保證金及材料保證金扣抵違約金後，上訴人尚須
  給付違約金86萬7200元。
1.系爭契約第11條第3款約定：「廠商有下列情形之一，其所繳
  納之履約保證金及其孳息得不予發還。…7.因可歸責於廠商之
  事由，致終止或解除契約者，依該部分所占契約金額比率計算
  之保證金；全部終止或解除契約者，全部保證金」第5款約定
  ：「本院依本條文不發還之履約保證金，得抵充依本約法律關
  係下廠商對本院負擔之損害賠償、懲罰性違約金之相當金額。
  」（見原審卷第22至23頁)，系爭契約第20條第5款約定：「逾
  期及懲罰性違約金扣抵方式，本院得自應付價金中扣抵；其有
  不足者，得通知廠商繳納或自保證金扣抵…」（見原審卷第32
  頁）。可知被上訴人得不發還上訴人已繳納之保證金，而用以
  扣抵違約金。
2.本件因可歸責上訴人之事由而經被上訴人解除契約，依上開約
  定，被上訴人主張不予發還履約保證金26萬3,440元及材料保
  證金45萬元，並予以扣抵違約金，確屬有據。是扣抵履約保證
  金及材料保證金後，上訴人仍應給付逾期及懲罰性違約金之總
  額為86萬7,200元（計算式：1,580,640－263,440-450,000=867
  ,200）。
㈤民法第318條第1項規定：「債務人無為一部清償之權利。但法
  院得斟酌債務人之境況，許其於無甚害於債權人利益之相當期
  限內，分期給付，或緩期清償。」上訴人請求分期按月攤還3
  萬元，但被上訴人不同意（見本院卷第88頁），因分期給付顯
  有害於被上訴人之利益，自難准許。
㈥給付無確定期限者，債務人於債權人得請求給付時，經其催告
  而未為給付，自受催告時起，負遲延責任。其經債權人起訴而
  送達訴狀，與催告有同一之效力；又遲延之債務，以支付金錢
  為標的者，債權人得請求依法定利率計算之遲延利息；應付利
  息之債務，其利率未經約定，亦無法律可據者，週年利率為5%
  ，此觀民法第229條第2項、第233條第1項前段、第203條規定
  甚明。被上訴人於109年5月5日函催上訴人於10日內給付逾期
  及解約違約金，上訴人於同年月7日收受，有上訴人109年6月2
  4日函在卷可稽（見原審卷第114、139頁），被上訴人得請求
  上訴人給付自109年5月18日起之法定遲延利息。
綜上所述，被上訴人依系爭契約第20條第1款、第2款第2 、3目
  約定，請求上訴人給付86萬7200元，及自109年5月18日起至清
  償日止，按週年利率5%計算之利息，為有理由，應予准許。原
  審就超過上開應予准許部分，為上訴人敗訴之判決，容有未洽
  ，上訴意旨指摘原判決此部分不當，求予廢棄改判，為有理由
  ，爰由本院廢棄改判如主文第二項所示。至於上開應准許部分
  ，原審為上訴人敗訴之判決，並無不合，上訴人指摘原判決此
  部分不當，求予廢棄改判，為無理由，應駁回其上訴。
本件事證已臻明確，兩造其餘之攻擊或防禦方法及所用之證據
  ，經本院斟酌後，認為均不足以影響本判決之結果，爰不逐一
  論列，併此敘明。
據上論結，本件上訴為一部有理由、一部無理由，依民事訴訟
  法第450條、第449條第1項、第79條，判決如主文。
中　　華　　民　　國　　111 　年　　2 　　月　　15　　日
                  民事第六庭    
                      審判長法  官  周美雲
                            法  官  古振暉
                            法  官  游悅晨

正本係照原本作成。
不得上訴。
中　　華　　民　　國　　111 　年　　2 　　月　　16　　日

　　　　　　　　　　　　　　書記官  呂  筑
附表(自契約交貨期限起之兩造函文往來明細、會議紀錄)
編號 日期、發文字號或會議 上訴人函文內容大意 被上訴人函文內容大意 會議討論結果 卷證頁次 1 107年4月9日0000000籌購北字第1070000497號  契約交貨期限為107年4月9日，逾原契約期限交貨將按契約規計罰  原審卷第74至75頁 2 107年4月9日合協第00000000000號 依照機器運作及測試最快可於107年4月16日交完成，若狀況排除情形不佳，則往後延遲於107年4月23日交貨   原審卷第76頁 3 107年4月11日0000000籌購北字第1070000514號  上訴人回復將延遲於107年4月23日交貨乙節，逾原契約期限部份仍按契約規定計罰，不同意展延交期  原審卷第78至79頁 4 107年5月2日0000000籌購北字第1070000514號  本案現已嚴重逾期，請上訴人說明原因及交貨期限，逾原契約期限交貨將按契約規定計罰  原審卷第80至81頁 5 107年5月10日合協機第0000000000號 檢修後發現：1.爐內耐火磚嚴重破損需全數換新，2.所有管路系統皆無法連線控制，需重新設計製作。致所需時程增加，請同意展延交期至107年7月31日。   原審卷第82頁 6 107年5月14日趕工計畫 1.管路更新、機具本體外殼除鏽噴漆5/15-6/5 2.配線補漆6/5-6/20 3.PLC與機電連線6/15-7/5 4.爐內整理6/20-7/10 5.機台空跑測試7/10-7/15 6.內爐自然乾燥6/20-7/20 7.現場土木配電、瓦斯氮氣配管工程6/15-7/15 8.載運回新單位安裝定位配線配電7/21-7/25 9.全機運轉、功能測試驗收7/25-7/31   原審卷第83至84頁 7 107年5月22日協調會議（參加人員包含上訴人承辦人葉佐仁）   被上訴人同意上訴人延遲至7月31日前完成交機含安裝之請求，請上訴人務必按此趕工計畫執行，若仍落後或未執行，被上訴人將依契約約定解約，目前已逾期40餘日，超過履約期限20% 原審卷第87頁 8 107年5月28日0000000籌購北字第1070000708號  經協調結果同意延遲交貨至107年7月31日，惟逾原契約期限仍按契約規定計罰；若仍落後或未執行，被上訴人將依契約約定解約  原審卷第88至89頁 9 107年7月31日合協機第0000000000號 在連線測試中，發現舊有加熱器之陶瓷組配件無法承受新換電熱絲之高溫，重新訂製電熱偶管耗時，故無法於7月31日交貨；焠火爐搬遷新位置，上訴人已完成所有相關管線及設施增設要求，待焠火爐交貨後，即可連線運轉，請展延至8月25日交貨。   原審卷第90頁 10 107年8月2日0000000籌購北字第1070001081號  請上訴人依合約內容說明各維修項目執行進度，以利被上訴人審查是否同意延遲交貨。  原審卷第92頁 11 107年8月7日合協機第0000000000號 目前已可控制馬達進行各式地動作，並進入最後爐具氣氛控制功能測試階段；因配件耗材需向或國外訂製，致所需時程增加，請同意展延交期至107年8月31日。   原審卷第94頁 12 107年8月22日0000000籌購北字第1070001175號  同意延遲至107年8月31日前交貨，如屆時仍無法交貨及達驗收合格標準得依約解約，另逾原契約期限仍按契約規定計罰。  原審卷第96至97頁 13 107年9月3日合協第0000000000號 目前系統已維修完成且進行測試完畢，請被上訴人派員協助進行最後校驗，以利後續交機相關事宜。   原審卷第98頁 14 107年9月19日合協第0000000000號 目前系統已維修完成並進行最後連線及測試，將於本周五拆解，預計9/25(二)將系統設備移入中科院。   原審卷第99頁 15 107年9月20日0000000籌購北字第1070001325號  交貨最後期限為107年9月30日，如屆時仍無法交貨及達驗收合格標準將依契約辦理解約事宜，不再展延交期。  原審卷第100至101頁 16 107年9月26日合協第0000000000號 經測試加熱性能後發現：1.加熱電熱管溫昇測試未能穩定達到標準溫度，需全數重新製作加熱線圈，2.加熱電熱管溫度不穩，需重新設計製作。致所需時程增加，請同意展延交期至107年10月15日。   原審卷第102頁 17 107年10月8日0000000籌購北字第1070001418號  上訴人至今未交貨，已達契約第18條第1項第7款因可歸責廠商之事由，致延誤履約期限情節重大，被上訴人將依契約規定辦理相關解約事宜。  原審卷第103至104頁 18 107年10月11日合協第00000000000號 上訴人承攬焠火爐設備已維修完成並已於107年10月8日送至被上訴人三峽系製中心，目前正在進行外部配電、配氣、配管連線工程，預計107年10月25日完成工程，預計107年10月30日可完成測試並正常運轉。上訴人不同意解約。   原審卷第105頁 19 107年10月15日0000000籌購北字第1070001461號  考量上訴人已將機具送回待安裝測試，擬最後一次同意上訴人所請，請務必於107年10月31日前完成交貨安裝作業，不可再以任何理由申請辦理展延。  原審卷第107至108頁 20 107年10月17日合協第00000000000號 上訴人承攬焠火爐維修，保證107年10月31日完成交貨安裝。如無法如期完成，願遵照被上訴人解約辦理。   原審卷第109頁 21 107年11月1日0000000籌購北字第1070001537號  上訴人迄今仍未完成交貨安裝，被上訴人將辦理全案解約作業。  原審卷第110至111頁 22 107年11月1日合協第00000000000號 上訴人已於107年10月31日完成設備定位安裝，所有管路連接裝配完成，僅有PLC人機介面尚無妥善，因上訴人投入鉅額成本，請准予於107年11月2日召開協調會。   原審卷第112頁 23 107年11月5日合協第00000000000號 上訴人配合之相關工程師個人因素，導致無法如期履約。上訴人先前已將淬火爐內部硬體及設備維修完成，且淬火爐外部土木瓦斯也已裝配完畢，上訴人願將目前已維修完成的部分無償贈與被上訴人使用。請准予免除罰款解約，使上訴人能減少損失繼續維持經營。   原審卷第114頁 24 107年11月12日合協第00000000000號 上訴人配合之相關工程師個人因素，導致無法如期履約。上訴人先前已將淬火爐內部硬體及設備維修完成，付出成本共計約630萬元，上訴人願將目前已維修完成的部分無償贈與被上訴人使用。請准予免除罰款解約，使上訴人能減少損失繼續維持經營。   原審卷第115頁 25 107年11月19日0000000籌購北字第1070001644號  迄今仍有控制系統無法正常運轉、氣氛監控系統未安裝，電路圖說與PLC程式文件不完整等與契約要求不符，被上訴人仍無法正常使用，故本案辦理解約仍依契約計罰懲罰性違約金及逾期罰款  原審卷第116至117頁 26 109年5月5日國科物籌字第1090005041號  1.依契約第18條第1款第7目及同條款第8目辦理解除全部契約。 2.因可歸責於上訴人而致解除全部契約，依契約第20條第2款第2、3目按解除契約金額之20%計算懲罰性違約金105萬3760元。以履約保證金26萬3440元、材料保證金45萬元抵充後，上訴人應給付解約懲罰性違約金34萬0320元。 3.本案履約期限107年4月9日迄被上訴人107年10月31日通知將解除契約止，上訴人未完成履約，可歸責上訴人逾期天數計205天，逾期違約金依第20條第1款核算計罰324萬0312元，惟依同款第2目以契約價金總額之20%為上限，故應計罰逾期違約金105萬3760元。 4.逾期及懲罰性違約金合計139萬4080元，請上訴人於文到10日內繳納。 5.依契約第18條第13款契約經被上訴人解除後，已施作部分電控設備、土木工程管路等，請上訴人拆除恢復原狀。  原審卷第118至120頁 27 109年6月24日合協第0000000000號 1.上訴人於109年5月7日收到被上訴人通知解除全案契約暨違約金繳納事宜函，通知上訴人繳納金額及拆除施作部分電控設備、土木工程管路等。 2.上訴人願簽屬贈與使用的切結書，也望被上訴人於解除契約同時，在扣除押金及保證金後，免除繳納剩餘違約金。   原審卷第139頁